【裁判字號】    98,行專訴,13
【裁判日期】    980730
【裁判案由】    發明專利舉發
【裁判全文】
智慧財產法院行政判決
                                  98年度行專訴字第13號
                                  民國98年7月9日辯論終結
原      告  宣茂科技股份有限公司
代  表  人  甲○○（董事長）
訴訟代理人  陳啟桐律師
被      告  經濟部
代  表  人  乙○○（部長）
訴訟代理人  丁○○
參  加  人  日商惠和股份有限公司
代  表  人  丙○○○（代表取締役）
訴訟代理人  桂齊恆律師
            謝智硯律師
            林美宏律師
上列當事人間因發明專利舉發事件，原告不服經濟部中華民國97
年11月21日經訴字第09706116430 號訴願決定，提起行政訴訟，
並經本院命參加人獨立參加被告之訴訟，本院判決如下：
    主  文
原告之訴駁回。
訴訟費用由原告負擔。
    事實及理由
一、事實概要：
    訴外人日商惠和商工股份有限公司（於民國88年6 月23日變
    更名稱為日商惠和股份有限公司，為本案參加人）於81年7
    月24日以「光擴散用板材」向經濟部中央標準局（嗣於88年
    1 月26日正式改制為智慧財產局）申請發明專利，並於同年
    9 月22日變更專利名稱為「光擴散用板片」，經中央標準局
    於82年3 月9 日准予專利，並於公告期滿後，發給發明第61
    757 號專利證書（公告號：203125號）。嗣原告於93年12月
    2 日以其違反核准時專利法（即75年12月24日修正公布之專
    利法）第2 條第1 、5 款、第3 條第2 款及第60條第1 、3
    款之規定，不符發明專利要件，對之提起舉發。經智慧財產
    局審查，於95年1 月12日以（95）智專三(一)02008 字第0952
    0034880 號專利舉發審定書為「舉發成立，應撤銷專利權」
    之處分。參加人不服，提起訴願，經被告以96年8 月6 日經
    訴字第09606072110 號訴願決定書為「原處分撤銷，由原處
    分機關另為適法之處分」之決定。惟原告不服，遂向臺北高
    等行政法院，提起行政訴訟。嗣經臺北高等行政法院以96年
    度訴字第3426號判決，撤銷原訴願決定，責由被告另為適法
    之決定。被告旋於97年11月21日經訴字第09706116430 號訴
    願決定為「撤銷原處分，由原處分機關另為適法之處分」之
    決定。原告不服，遂向本院提起行政訴訟。
二、原告聲明求為判決：撤銷訴願決定。並主張：
  (一)本件應審酌關於進步性之爭點：
    原告於舉發階段，即主張系爭專利不具新穎性及進步性，故
    原告所舉關於進步性之新證據，依智慧財產案件審理法第33
    條規定，本院仍應審酌。
  (二)系爭專利申請專利範圍第1 至4 項有無違反專利法第22條第
    4 項進步性規定：
    1.第1項部分：
      (1)系爭專利申請專利範圍第1 項，依94年5 月4 日更正本
        所載，關於「一種光擴散用板片，係於液晶顯示裝置所
        使用者」，文義並無限定「光擴散用板片」係用於「反
        射型光擴散用板片」或「穿透型光擴散用板片」。關於
        「基材板片」用語，並無任何功能性的限定，亦無材質
        及是否另具有其它光學機能等限定。關於「由上述合成
        樹脂層至少部份突設之珠狀物」，文義中並無對樹脂層
        中含有的珠狀物粒子含量比例、「完全埋設」及「部份
        突設」的珠狀物粒子的比例以及「部份突設的珠狀物粒
        子」的突設程度設限。因此將「突設」解釋為只要高於
        該「平面」，但是否有突破合成樹脂層則非所限。
      (2)依下列引證資料可證系爭專利申請範圍第1 項不具進步
        性：
        日本第平2 ─120702號專利（即原證5 、訴願決定之
          先前技術5 ，下稱引證4 ）或引證4 結合系爭專利說
          明書所載之先前技術：已明確記載使用光擴散片應用
          於液晶顯示器。
        引證4 結合日本第平2 ─221926號專利（即原證11、
          訴願決定之先前技術1 ，下稱引證1 ）：引證1 已揭
          示擴散片使用於液晶顯示裝置。
        引證4 結合日本第平2 ─214822號專利（即原證12、
          訴願決定之先前技術2 ，下稱引證2 ）：引證2 已揭
          示擴散片使用於液晶顯示裝置。
    2.第2 項部分：
      依下列引證資料可證系爭專利申請專利範圍第2 項不具進
      步性：
      (1)引證4 或引證4 結合系爭專利說明書所載之先前技術：
        已揭示擴散片、珠狀物及合成樹脂層為透明之技術特徵
        。
      (2)引證4 結合引證1 ：引證4 已揭示擴散片為透明，引證
        1 已揭示擴散片使用於液晶顯示裝置。
      (3)引證4 結合引證2 ：引證4 已揭示擴散片為透明，引證
        2 已揭示擴散片使用於液晶顯示裝置。
    3.第3項部分：
      依下列引證資料可證系爭專利申請專利範圍第3 項不具進
      步性：
      (1)引證4 ：已揭示粒度不同的珠狀物，及擴散片為透明。
      (2)引證4 結合系爭專利說明書所載之先前技術：引證4 已
        揭示粒度不同的珠狀物，及擴散片為透明。
      (3)引證4 結合引證1 ：引證4 已揭示粒度不同的珠狀物，
        及擴散片為透明，引證1 之擴散板已揭露「平均粒徑為
        2-100 μm 的無機填充劑散佈混合於甲基丙烯樹脂板上
        」之技術特徵，即已揭示擴散片使用於液晶顯示裝置，
        及粒度不同的珠狀物。
      (4)引證4 結合引證2 ：引證4 已揭示粒度不同的珠狀物，
        及擴散片為透明，引證2 已揭示擴散片使用於液晶顯示
        裝置。
      (5)引證4 結合日本第昭和55─120002號專利（即原證9 、
        訴願決定之先前技術4 ，下稱引證3 ）：引證4 已揭示
        粒度不同的珠狀物，及擴散片為透明，引證3 之光擴散
        板已揭露「…粒徑為5-100 μm …之粒子…」之技術特
        徵，即揭示粒度不同的珠狀物。
      (6)引證4 結合英國第1585338 號專利（即原證10、訴願決
        定之先前技術6 ，下稱引證5 ）：引證4 已揭示粒度不
        同的珠狀物，及擴散片為透明，引證5 之製造光擴散板
        的方法已揭露「…玻璃珠具有從0.001mm 至0.05mm 之
        粒徑…」之技術特徵已揭示粒度不同的珠狀物。
    4.第4 項部分：
      依下列引證資料可證系爭專利申請專利範圍第4 項不具進
      步性：
      (1)引證4 ：已揭示珠狀物大致被覆基材板片表面整體，粒
        度不同的珠狀物，及擴散片為透明。
      (2)引證4 結合系爭專利說明書所載之先前技術：引證4 揭
        示珠狀物大致被覆基材板片表面整體，粒度不同的珠狀
        物，及擴散片為透明。
      (3)引證4 結合引證1 ：引證4 揭示珠狀物大致被覆基材板
        片表面整體，粒度不同的珠狀物，及擴散片為透明，引
        證1 已揭示擴散片使用於液晶顯示裝置，及粒度不同的
        珠狀物。
      (4)引證4 結合引證2 ：引證4 揭示珠狀物大致被覆基材板
        片表面整體，粒度不同的珠狀物，及擴散片為透明，而
        引證2 之光擴散板已揭露「玻璃珠14b 係大致被覆基材
        板片表面之整體」技術特徵，即已揭示擴散片使用於液
        晶顯示裝置，及珠狀物大致被覆基材板片表面整體。
      (5)引證4 結合引證3 ：引證4 揭示珠狀物大致被覆基材板
        片表面整體，粒度不同的珠狀物，及擴散片為透明，引
        證3 之光擴散板已揭露「粒子2/光擴散劑粒子/ 玻璃珠
        係完全或大致被覆於該基底1/基底/ 熱塑塑膠片之表面
        整體上」之技術特徵已揭示粒度不同的珠狀物，及珠狀
        物大致被覆基材板片表面整體。
      (6)引證4 結合引證5 ：引證4 揭示珠狀物大致被覆基材板
        片表面整體，粒度不同的珠狀物，及擴散片為透明，引
        證5 已揭示粒度不同的珠狀物。
三、被告聲明求為判決：駁回原告之訴。並抗辯：
    被告97年11月21日經訴字00000000000 號訴願決定係依臺北
    高等行政法院以96年度訴字第3426號判決意旨而重為，被告
    僅能針對原審定所論及，即以引證4 可證明系爭專利申請專
    利範圍第1 、2 項均不具新穎性；引證1 、3 或5 可證明系
    爭專利第3 項不具進步性；引證4 可證系爭專利申請專利範
    圍第4 項不具新穎性，及引證2 或3 結合引證4 可證系爭專
    利申請專利範圍第4 項不具進步性之部分作審查，否則即有
    訴外裁判之實。而原告前述主張在舉發階段並未提出，且未
    經參加人答辯及原處分機關審酌，被告機關自不能亦無法審
    理。
四、參加人聲明求為判決：駁回原告之訴。並抗辯：
  (一)本件不應審酌關於進步性之爭點：
    舉發成立之審定本僅就「新穎性」加以審酌並不及於其他，
    且經濟部訴願審議委員會因受高等行政法院之判決之拘束，
    亦僅就「新穎性」加以判斷，本院不得遽而審酌「進步性」
    部分。
  (二)系爭專利申請專利範圍第1 至4 項具進步性：
    1.第1 項部分：
      (1)引證4 ：
        系爭專利之液晶顯示裝置用光擴散用板片與引證4 之
          穿透型投影螢幕用光擴散片其用途完全不同，進而性
          能顯著不同。
        引證4 第(3) 頁右下欄之「可在光擴散片之表面形成
          由擴散劑或以擴散劑為核之熱塑性樹脂所構成之凹凸
          形狀，此是在可進行光擴散片表面部分之擴散這點，
          對於擴散效率之提升、圖像解析性之提升為有效者」
          ，此一揭示內容亦是基於「對擴散層自內層至外層之
          折射率的改良」所附加之技術內容，其在一邊提升穿
          透型投影銀幕所要求之光線穿透性、一邊擴大作為穿
          透型投影銀幕之視野角來謀求擴散性的改良。
        然系爭專利申請專利範圍第1 項，係使用未就折射率
          做著墨之一般的珠狀物，而重視使得突設珠狀物與埋
          設珠狀物混存於合成樹脂層，藉此對穿透光線在珠狀
          物之界面產生複雜之反射與折射以及在合成樹脂層表
          面產生折射作用，以提升光擴散用板片整體之光擴散
          效果。從而，系爭專利與引證4 在發明著眼點完全不
          同，且在珠狀物界面之反射等光學作用顯著不同。
      (2)引證4 結合系爭專利說明書所載之先前技術：
        以系爭專利說明書作為否定進步性之根據來進行組合實
        乃欠妥。系爭專利申請專利範圍第1 項與引證4 在發明
        用途、發明效果（機能）、發明中心（是否採用具有特
        殊折射率分布珠狀物）、以及光擴散片結構特徵（有無
        基材板片構成）上皆有明顯之差異，故系爭專利申請專
        利範圍第1 項，而應具進步性。
      (3)引證4 結合引證1 ：
        原告所提引證1 ，係認為當中已揭示「於基材板之表面
        上，形成由混有無機填充劑之甲基丙烯酸樹脂板所構成
        之液晶顯示用光擴散板」。惟經參加人確認之結果，引
        證1 專利說明書全文當中並未提及「基材板」及無機填
        充劑自甲基丙烯酸樹脂部分突設之構成。
      (4)引證4 結合引證2 ：
        依引證2 揭露之實施方式，最後玻璃珠是否必然會埋設
        於紫外線硬化樹脂中，無法確知，原告引用引證2時 有
        舉證不足之問題。又引證2 之光擴散板為具備玻璃板、
        以及僅含埋設玻璃珠之紫外線硬化樹脂之「二層結構物
        」，與系爭專利之構成元件不對等。
    2.第2 項部分：
      系爭專利申請專利範圍第1 項確實具有進步性，是以其附
      屬項第2 項自亦具有進步性。
    3.第3 項部分：
      引證4 結合系爭專利說明書所記載之先前技術並無法否定
      系爭專利申請專利範圍第1 項之進步性，是以即便引證1
      第175 頁揭示平均粒徑2-100 μm 之無機填充劑粒子、引
      證3 申請專利範圍第1 項揭示平均粒徑5-100 μm 之黏著
      性細微粒子、引證5 申請專利範圍第2 項揭示了粒徑0.00
      1mm-0.05mm之玻璃珠，其與引證4 、系爭專利說明書所記
      載之先前技術之結合，仍不足以否定系爭專利申請專利範
      圍第1 項及第3 項的進步性。
    4.第4 項部分：
      (1)系爭專利申請專利範圍第4 項較引證4 具有進步性：
        系爭專利申請專利範圍第4 項與引證4 之課題不同，且
        構成方面，兩者之光擴散性不同，引證4 亦未揭示發明
        重心，即突設珠狀物與埋設珠狀物以近接位置配置，達
        成全面披覆，引證4 亦不存在基材板片構造。又發明效
        果方面，就光擴散效果上，系爭專利明顯優於引證4 ，
        有發明功效上之增進。
      (2)系爭專利申請專利範圍第4 項較引證4 結合系爭專利說
        明書所載之先前技術，具有進步性：
        系爭專利說明書習用技術欄中，從關於光擴散層之「
          貼著形成含有玻璃珠等之光擴散材而成之光擴散層」
          此一記載內容來看，其光擴散層僅存在埋設珠狀物，
          而完全未揭示埋設珠狀物與突設珠狀物混存、且此等
          珠狀物近接配置，且無相關暗示之記載。
        系爭專利申請專利範圍第4 項之發明與系爭專利說明
          書所載先前技術所記載之習知技術在課題上完全無共
          通性。又系爭專利說明書所載先前技術之光擴散片並
          無法達成充分之光擴散。
        光擴散片轉用至液晶顯示裝置應非屬習知技術，惟習
          知專利公報，僅意涵所特定之光擴散片或擴散板可適
          用於液晶顯示裝置，而並未意涵所有光擴散片、尤其
          是引證4 之穿透型投影銀幕用光擴散片可適用於液晶
          顯示裝置。
      (3)系爭專利申請專利範圍第4 項相較於引證4 與引證1 之
        結合具有進步性：
        系爭專利申請專利範圍第4 項與引證1 之課題並不同，
        且構成方面，引證4 雖為擴散板，用途近似，然引證1
        之擴散板，並非系爭專利申請專利範圍第4 項之由基材
        板片與光擴散層所構成之積層體，並有基材板片。雖引
        證1 中，就系爭專利申請專利範圍第4 項之埋設珠狀物
        有對應之揭示，但未揭示突設珠狀物、全面被覆珠狀物
        ，及使引證1 之無機填充劑呈近接配置之狀態。另二者
        之發明效果不同。
      (4)系爭專利申請專利範圍第4 項相較於引證4 與引證2 之
        結合具有進步性：
        系爭專利申請專利範圍第4 項與引證2 之課題不同，且
        構成方面，引證2 之光擴散板，玻璃珠全部自紫外線硬
        化樹脂層突設，而不存在埋設玻璃珠，亦未揭露玻璃珠
        是否全被覆於玻璃板。另二者之發明效果不同。
      (5)系爭專利申請專利範圍第4 項相較於引證4 結合引證3
        具有進步性：
        系爭專利申請專利範圍第4 項與引證3 之課題、用途不
        同，且構成方面，引證3 之光散射帶或光散射片，係將
        黏著性微小粒子(2) 塗佈於透光性基材，由於引證3 之
        光散射帶或光散射片係將黏著性微小粒子加以變形、接
        合來形成黏著層，並不存在如系爭專利申請專利範圍第
        4 項之光擴散用板片之光擴散層般之突設珠狀物、埋設
        珠狀物之概念。即便引證3 之微小粒子將會對應到突設
        珠狀物，然引證3 不存在埋設珠狀物。另二者之發明效
        果不同。
      (6)系爭專利申請專利範圍第4 項相較於引證4 結合引證5
        具有進步性：
        系爭專利申請專利範圍第4 項與引證5 之課題、用途不
        同，且構成方面，引證5 之光擴散板，係於填充有玻璃
        珠之熱塑性物質板片上具有在液態下吹附之熱塑性物質
        、或是具有連續性施加之熔融熱塑性物質而得者。即使
        引證5 之填充有玻璃珠之熱塑性物質板片視為系爭專利
        申請專利範圍第4 項之光擴散層，由於珠狀物係埋設於
        板片內，是以引證5 當中雖揭示系爭專利申請專利範圍
        第4項 之「埋設珠狀物」，但未揭露埋設珠狀物與突設
        珠狀物混存，及使此等珠狀物以近接方式配置。另二者
        之發明效果不同。
五、兩造之爭點為(一)本件應否審酌關於進步性之爭點？(二)系爭專
    利申請專利範圍第1 至4 項有無違反專利法第22條第4 項進
    步性規定？
  (一)按（第1 項）撤銷或變更原處分或決定之判決，就其事件有
    拘束各關係機關之效力，（第2 項）原處分或決定經判決撤
    銷後，機關須重為處分或決定者，應依判決意旨為之，（第
    3 項）前2 項之規定，於其他訴訟準用之，行政訴訟法第21
    6 條定有明文。
  (二)系爭專利申請專利範圍之更正：
    1.原告於93年12月2 日以系爭專利違反核准審定時有效之75
      年12月24日修正公布之專利法第2 條第1 、5 款、第3 條
      第2 款及第60條第1 、3 款規定，不符發明專利要件，對
      之提起舉發（見舉發N01 卷第54至67頁）。
    2.參加人分別於94年2 月17日、5 月4 日及11月18日提出系
      爭專利申請專利範圍更正本（前二者見舉發N01 卷第110-
      2 、217 、279 、302 至303 頁，後者見舉發N02 卷第25
      3 、277 至278 頁）：
      (1)94年2 月17日之更正本將原公告本申請專利範圍第4 項
        併於第1 項中，原處分機關（即經濟部智慧財產局）審
        查認為係原公告本申請專利範圍之縮減，且未變更其實
        質，准予更正。
      (2)94年5 月4 日之申請專利範圍更正本，係將同年2 月17
        日申請專利範圍更正本第5 項刪除，原處分機關審查認
        為係屬申請專利減縮且未變更實質，准予更正；其餘94
        年5 月4 日對同年2 月17日申請專利範圍第1 項、第3
        項及同年11月18日更正本所為更正，原處分機關審查認
        為均已實質變更公告本之申請專利範圍，而不准更正。
      (3)原處分機關即依94年2 月17日更正本申請專利範圍第1
        至4 項內容審查本件舉發案，並於95年1 月12日以（95
        ）智專三(一)02008 字第09520034880 號專利舉發審定書
        為「舉發成立，應撤銷專利權」之處分（見舉發N01 卷
        第310 至315 頁）。
      (4)惟就原告94年5 月4 日所提之申請專利範圍更正本第1
        項，經被告以96年8 月6 日經訴字第09606072110 號訴
        願決定書准許更正，並為「原處分撤銷，由原處分機關
        另為適法之處分」之決定。原告不服而提起行政訴訟，
        經臺北高等行政法院裁定命參加人獨立參加本件被告之
        訴訟，並以96年度訴字第3426號判決，認原告此部分更
        正並未導致專利範圍實質變更，應予准許（見本院卷第
        1 冊第75至76頁之上開臺北高等行政法院判決）。因兩
        造及參加人對該判決結果並未表示不服，是以關於原告
        之更正申請應予准許部分，依行政訴訟法第216 條規定
        ，該判決確定後，已生拘束力。
      (5)故本件應依94年5 月4 日更正後之申請專利範圍為審查
        ，此亦為兩造及參加人所不爭執（見本院卷第2 冊第16
        7 頁）。
  (三)查79年5 月8 日公開之公開特許平0-000000號「光擴散─
    」專利案（原告之舉發理由、臺北高等行政法院96年度訴
    字第3426號判決另稱先前技術5 ）不足以證明系爭專利申請
    專利範圍第1 項、第2 項不具新穎性，且因原處分機關僅對
    系爭專利申請專利範圍第1 項、第2 項是否具有新穎性部分
    為判斷、審定，而未對其是否具有進步性部分進行判斷。是
    以被告為訴願決定時，本應僅針對新穎性作判斷，不應就進
    步性表示意見。詎被告於96年8 月6 日經訴字第0960607211
    0 號訴願決定逕認系爭專利申請專利範圍第1 項、第2 項具
    有進步性，係屬訴外裁判之情形，故臺北高等行政法院即將
    前開訴願決定撤銷，並命被告重為審酌論究，依該院之法律
    見解另為適法之處分，此經臺北高等行政法院96年度訴字第
    3426號判決認定在案（見本院卷第1 冊第76頁反面至78頁）
    。而由於兩造及參加人對該判決結果並未表示不服，是以關
    於此部分，依行政訴訟法第216 條規定，該判決確定後，已
    生拘束力。
  (四)因此，被告依法應受前次確定判決（臺北高等行政法院96年
    度訴字第3426號）意旨之拘束，而於97年11月21日重為決定
    （經訴字第09706116430 號訴願決定）時，參照依前開判決
    意旨，說明1.先前技術5 無法證明系爭專利申請專利範圍第
    1 項、第2 項均不具新穎性；2.原處分機關認為以先前技術
    5 組合先前技術1 （即79年9 月4 日公開之日本特許公開平
    0- 000000 號專利案）、先前技術4 （即69年9 月16日公開
    之日本公開特許公報昭00-000000 號專利案）或先前技術6
    （即70年2 月25日公告之英國第1585338 號專利案），可證
    明系爭專利申請專利範圍第3 項不具進步性部分，以及先前
    技術5 結合先前技術2 或4 足以證明系爭專利申請專利範圍
    第4項 不具進步性部分，即有重新審查之必要；3.關於系爭
    專利申請專利範圍第1 項相較於先前技術5 是否具備進步性
    部分，並非原處分所為「舉發成立，應撤銷專利權」之範疇
    ，自非本件訴願審議所應審究之理由後，另為「撤銷原處分
    ，由原處分機關另為適法之處分」之決定，於法核無不合。
    從而，原告嗣後再提起本件行政訴訟，持各項引證資料（見
    本院卷第2 冊第165 至166 頁），爭執系爭專利申請專利範
    圍第1 至4 項不具進步性，並非訴願決定審酌範圍，其據此
    請求撤銷訴願決定，為無理由，應予駁回。
六、本件事證已明，兩造其餘主張或答辯，已與本院判決結果無
    涉，爰毋庸一一論列，併此敘明。
據上論結，本件原告之訴為無理由，依智慧財產案件審理法第1
條，行政訴訟法第98條第1 項前段，判決如主文。
中    華    民    國    98    年     7    月   30     日
                智慧財產法院第二庭
                        審判長法  官  陳國成
                              法  官  曾啟謀
                              法  官  蔡惠如
以上正本係照原本作成。
如不服本判決，應於送達後20日內，向本院提出上訴狀並表明上
訴理由（須按他造人數附繕本）。
如於本判決宣示後送達前提起上訴者，應於判決送達後20日內補
提上訴理由書（須按他造人數附繕本）。
中    華    民    國    98    年     7    月   30     日
                              書記官  林佳蘋


司法院資訊處製作；財團法人民間司法改革基金會備份。
